【裁判字號】    96,勞簡上,3
【裁判日期】    970429
【裁判案由】    給付資遣費等
【裁判全文】
臺灣臺南地方法院民事判決             96年度勞簡上字第3號
上  訴  人  台南縣柳營鄉公所
法定代理人  甲○○
訴訟代理人  林石猛律師
複代理人    周振宇律師
被上訴人    戊○○
訴訟代理人  楊偉聖律師
上列當事人間請求給付資遣費等事件，上訴人對於民國96年1月9
日本院新營簡易庭95年度營勞簡字第3號第一審判決提起上訴，
經本院於97年4月15日言詞辯論終結，判決如左：
    主  文
原判決關於命上訴人給付超過新台幣參拾壹萬參仟捌佰柒拾伍元
及自民國九十五年八月十六日起至清償日止，按週年利率百分之
五計算之利息，及該部分假執行之宣告暨訴訟費用之裁判均廢棄
。
上開廢棄部分，被上訴人在第一審之訴駁回。
其餘上訴駁回。
第一審、第二審訴訟費用由上訴人負擔十分之九，餘由被上訴人
負擔。
    事實及理由
一、本件上訴人之法定代理人原為黃國安，於本院審理期間，法
    定代理人變更為甲○○，有當選證書一紙在卷，並據上訴人
    具狀聲明承受訴訟（卷(二)16頁），經核與法並無不合，應予
    准許，合先敘明。
二、被上訴人起訴主張略以：
  (一)被上訴人自民國79年9月3日起受雇擔任上訴人機關之單工職
    務，嗣於87年12月調整為臨時電腦技工，90年10月被派遣至
    該公所經營之祿園擔任撿骨工作，有勞工保險被保險人投保
    資料表可證。竟上訴人於95年2月28日未經預告即通知被上
    訴人自翌日起（即95年3月l日）不再雇用，而終止勞動契約
    ，亦不發給資遣費及預告工資。被上訴人既擔任技工職務，
    依行政院勞工委員會87年l月5日台（87）勞動l字第56414號
    函指出：「查本會於去年9月l日公告指定公務機構技工、駕
    駛人、工友及清潔隊員，自87年7月l日起適用勞動基準法。
    故凡於公務機構擔任技工、駕駛人、工友及清潔隊員，均應
    依該法規定辦理。至於按日計酬臨時僱用人員，如其所從事
    之工作與上開人員工作相同，即屬上開該等人員之範圍，應
    適用勞動基準法」。被上訴人雖為上訴人機關之臨時僱員，
    惟持續工作十餘年，從事技工之工作內容，自有勞動基準法
    （下簡稱勞基法）之適用。
  (二)本件上訴人終止勞動契約，應發給資遣費及預告工資：
    (1)雇主以業務緊縮而終止勞動契約者，對於繼續工作一定時
      間之勞工，每滿一年，應發給相當一個月平均工資之資遣
      費。剩餘之月數，以比例計給之，未滿一個月者以一個月
      計，而所謂平均工資，指計算事由發生之當日前六個所得
      工資總額除以該期間之總日數所得金額，勞基法第17條、
      第2條第4項分別定有明文。被上訴人自79年9月3日起至95
      年2月28日被終止勞動契約時止，工作年資共15年5個月又
      27日，依前揭勞基法第17條未滿一個月工作年資以一個月
      計規定，則被上訴人之工作年資應以15年6個月計算，上
      訴人應給付被上訴人相當15.5個月平均工資計算之資遣費
      。被上訴人自被解雇前6個月每月所得工資均為新台幣（
      下同）20,250元，則應得之資遣費為313,875元（20,250x
      15+10,125=313,875元。）
    (2)雇主依勞基法第11條或13條但書規定終止勞動契約者，對
      於繼續工作3年以上者，應於30日前預告，雇主未依規定
      預告而終止勞動契約者，應給付預告期間之工資，勞基法
      第16條第1項第3款、第3項定有明文。被上訴人工作年資
      應以15年6個月計算已如前述，上訴人依法應於30日前預
      告終止勞動契約，其未經預告而終止勞動契約，依法應給
      付30日預告期間工資20,250 元。
    (3)綜上所述，上訴人應給付被上訴人資遣費、預告工資金額
      共334,125元（計算式：313,875+20,250=334,125）。
  (三)被上訴人之其餘陳述除與原判決記載相同者，茲引用之外，
    另主張：
    1.按勞基法適用於一切勞雇關係。但因經營型態、管理制度
      及工作特性等因素適用勞基法確有窒礙難行者，並經中央
      主管機關指定公告之行業或工作者，不適用之，勞基法第
      3條第3項有所明文。勞基法之主管機關行政院勞工委員會
     （以下簡稱行政院勞委會）並曾於87年12月31日以台87勞
      動1字第059605號公告公務機關之工作者，除技工、工友
      、駕駛人、清潔隊員及國會助理外，其餘工作者（包括聘
      用人員聘用條例及行政院暨所屬行政機關約僱人員僱用辦
      法進用之人員）尚不適用勞基法，有行政院勞委會95年7
      月3日勞動1字第0950031741號函及所附行政院勞委會87年
      12月31日台87勞動1字第059605號公告可據。又依行政院
      勞委會87年1月5日勞動1字第56414號函所載：「查本會已
      於去年9月1日公告指定公務機構技工、駕駛人、工友及清
      潔隊員自87年7月1日起適用勞動基準法，故凡於公務機構
      擔任技工、駕駛人、工友及清潔隊員，均應依該法規定辦
      理。至於按日計酬臨時僱用人員，如其所從事之工作與上
      開人員工作相同，即屬上開該等人員之範圍，應適用勞動
      基準法。」就所謂臨時僱用人員是否適用勞基法之適用範
      圍有所解釋。另行政院勞委會雖於87年12月31日以台87勞
      動1字第059605號公告公務機關之工作者，除技工、工友
      、駕駛人、清潔隊員及國會助理外，其餘工作者尚不適用
      勞基法，但上開公告並無排除行政院勞委會87年1月5日勞
      動1字第56414號函釋之適用，此亦有行政院勞委會95年8
      月16日勞動1字第0950036667號函可按。因此，據此論斷
      ，公務機關之工作者，如係擔任技工、駕駛人、工友及清
      潔隊員者，無論是否依據公務人員法制進用，即應適用勞
      基法，至於公務機關臨時僱用人員，無論是否為按日計酬
      臨時僱用人員，如其所從事之工作與上開人員工作相同，
      即屬上開該等人員之範圍，亦應適用勞基法，可資確定，
      上訴人以行政院勞委會前揭函主張被上訴人不適用勞基法
      ，容有誤解。
    2.再者，公務機關臨時僱用人員，是否與技工、工友擔任相
      同之工作，依行政院勞委會87年5月26日台87勞動1字第01
      4434號函意旨，係由各該機構依事實認定，質言之，被上
      訴人是否擔任與技工相同之工作，由上訴人依事實認定之
      ，而此事實之認定，係以事實發生當時客觀認定之。經查
      ，被上訴人為配合上訴人業務資訊化處理，於87年自費至
      職訓中心受訓並取得證書，經上訴人派任為電腦技工，有
      上訴人內部簽呈附原審卷可參（原審卷76頁），上訴人派
      任被上訴人工作時，已認定被上訴人所從事工作職務係技
      工，其工作內容自與技工相同，此事實既經上訴人於87年
      派任時已認定，自不容上訴人事後爭執。
    3.被上訴人於79年9月4日以一般臨時人員身分受僱於上訴人
      ，協助一般行政業務之執行，83年8月擔任農業推廣職務
      ，87年職務變更為電腦技工，90年10月再變更為「祿園」
      火葬場擔任撿骨工作，為上訴人書狀所自認（原審卷68、
      69頁）。被上訴人擔任農業推廣、電腦文書處理或撿骨工
      作，均係應具備技術性之工作，且被上訴人被解雇當時之
      身分，亦確為「臨時技工」，雖被上訴人受雇於上訴人機
      關既係屬臨時人員，乃屬暫時之編制外人員需求，因此，
      於受雇之時或嗣後改任之工作，上訴人技工之編制是否已
      滿，均不影響被上訴人是否係以臨時技工職務受聘僱。再
      依據上開台南縣政府及所屬各機關新進工友、技工甄試要
      點之規定可知，技工所需之技術專長，並不限制於某一種
      類，而係以聘僱機關之需求為依據。因此，上訴人當初係
      以農業推廣、電腦文書處理需求而改派被上訴人從事與技
      工相同之工作，應有勞基法之適用。又依行政院勞委會87
      年12月31日（87）台勞動1字第057499號函意旨略以：「
      查勞動基準法第84條之2規定，勞工工作年資自受僱日起
      算；該法施行細則第五條規定適用本法前已在同一事業單
      位工作之年資應合併計算。故公務機構技工、工友曾任臨
      時人員之年資，如未有中斷之情形，於適用該法後，其年
      資應自受僱日起算。」依上訴人原審書狀所自認之事實，
      被上訴人受雇之初縱係一般事務性臨時人員，惟改任農業
      推廣、電腦文書處理或撿骨等各該項工作，因須具備專業
      技術性，已符合技工之工作性質，即應有勞基法之適用，
      而被上訴人工作年資並無中斷，年後年資（即擔任一般事
      務人員及臨時單工）均應按臨時技工合併計算。
    4.又上訴人提出行政院勞委會96年11月30日勞動1字第09601
      30941號函主張公部門各業非依公務人員法制進用之臨時
      人員自97年1月1日起始適用勞基法，故被上訴人任職迄被
      終止勞動契約時，兩造間之勞雇關係並不適用勞基法，被
      上訴人不得請求給付資遣費，惟該項主張與前揭說明不符
      ，亦與鈞院95年度勞簡上字第1號確定判決見解不符，難
      謂有理，況且上訴人主張前揭函指定適用勞基法之公部門
      臨時人員，未包括依聘用人員聘用條例、行政院暨所屬行
      政機關約僱人員僱用辦法進用之人員，及業經勞委會公告
      指定適用勞基法之技工、駕駛人、工友、清潔隊員、國會
      助理，此觀該函公告事項第2項記載甚明，易言之，公部
      門進用之臨時人員而屬技工者，應依行政院勞委會87年
      12月31日以台87勞動1字第059605號函規定而適用勞基法
      ，上訴人有關被上訴人不適用勞基法之主張，顯有誤解而
      不足採。
    5.被上訴人自79年受聘起，於鄉公所已工作十幾年，並非勞
      基法上所規定之定期契約。
  (四)聲明：
    1.上訴駁回。
    2.第二審訴訟費用由上訴人負擔。
三、上訴人之陳述除與原判決記載相同者，茲引用之外，另補稱
    ：
  (一)被上訴人所擔任之職務非技工而無適用勞基法：
    1.被上訴人於79年9月4日以一般臨時人員身分受僱於被告，
      依台南縣政府公報可知，是類人員依薪資可分兩種：(1)臨
      時單工人員：支領日薪528元；月薪為15,840元（528×30
      ）。(2)臨時技術單工人員：支領日薪675元；月薪為20,25
      0元（675×30 ）。被上訴人於79年錄用時，係擔任臨時
      單工之職務，協助一般行政業務之執行，83年8月擔任農
      業推廣職務，期間薪資均為15,840元。87年12月職務變更
      為電腦打字人員薪資調整為20,250元，90年10月再度變更
      職務至上訴人經營之火葬場「祿園」擔任撿骨工作。可知
      被上訴人無論職務如何調整，均為臨時人員無誤。上開事
      實亦為兩造間不爭執之事實。
    2.惟依行政院勞委會87年1月5日台（87）勞動1字第56414號
      函指出：「查本會已於去年9月1日公告指定公務機構技工
      、駕駛人、工友及清潔隊員，自87年7月1日起適用勞動基
      準法。故凡於公務機構擔任技工、駕駛人、工友及清潔隊
      員，均應依該法規定辦理。至於按日計酬臨時僱用人員，
      如其所從事之工作與上開人員工作相同，即屬上開該等人
      員之範圍，應適用勞動基準法。」
    3.本件之爭點即為「被上訴人是否有從事與技術工友相同之
      工作」？查台灣省政府勞工處八七勞二字第27009號函之
      說明2：「有關事務管理規則『工友』定義及其工作內容
      疑義，茲檢附行政院人事行政局87年9月16日八十七局企
      字第022250號書函。至於公務機構臨時僱用人員是否與技
      工、工友等擔任相同工作，請依行政院勞工委員會87年5
      月26日台八十七勞動一字第014434號函說明二第(四)項：公
      務機關僱用之臨時人員是否擔任與該機構僱用之工友、技
      工等相同工作，由各該機構依事實認定，若有疑義，由各
      縣市政府認定辦理」。復依據台南縣政府及所屬各機關新
      進工友、技工甄試要點第3點規定：「應試資格：工友為
      年滿二十歲以上，四十五歲以下，國民中學以上學校畢業
      或具有同等學歷（男性限役畢）。技工：除應具備前項條
      件外，並應具備工作所需之技術專長或證照」。參酌上開
      規定可知，技工係指具備工作所需技術專長或證照之工友
      ，即行政院「事務管理規則」所規定技術工友之通稱。果
      非上開規定所示之「技工」概念所涵攝，則自無勞基法之
      適用。據上可知，公務機關僱用之臨時人員是否擔任與該
      機構僱用之工友、技工等相同工作，上訴人為有權認定機
      關，若有疑義，亦應由台南縣政府認定辦理。而臨時人員
      之僱用係上訴人行政權範圍，司法機關即應尊重行政機關
      之職權。
    4.查上訴人柳營鄉公所編制內之技術工友，一為路燈維護（
      負責維修路燈），另一名於清潔隊垃圾廠內機件設備維護
     （負責維修垃圾車及垃圾處理機具），均為具機械專業技
      術之人員，且須報請上級機關（即縣政府）認定並核准後
      方得聘用。而本件被上訴人之工作內容如撿骨、農業推廣
      、以及學習電腦打字（WORD）等等，於現今社會任何人均
      能取而代之，相對照其他技術工友在機關內承辦之業務相
      較，顯然毫無專業技術可言。況撿骨工作只要有雙手之人
      均可為之，假如如原審判決所稱「被上訴人所從事撿骨工
      作，亦應屬具技術性之工作」云云，豈不是人人均可為技
      術工友，與普通工友即無區別，前揭「事務管理規則」之
      規範，亦將形同具文，毫無意義可言。
    5.再者，被上訴人現今之職務與正式技工之工作性質已屬有
      間。上訴人機關亦已認定被上訴人之工作並非技工。且經
      查證人丙○○、丁○○業已證稱：「（從事清潔、撿骨及
      推棺木車工作，有無特殊的技術？）不用特殊技術」，「
      被上訴人沒有從事機械操作」，以及「被上訴人都跟我在
      撿骨室工作」等語，可證實被上訴人平日確實無從事機械
      操作之工作。次查，火化場機械操作甚為容易，任何人只
      要教過一次就會，多數在火化場工作之人員到職時均會被
      告知如何操作，並無須經特別學習或上課受訓，佐以證人
      即柳營殯葬管理所管理員陳新載到庭證稱：「操作員只要
      按一個鈕就自動程序進行... 」，「（問：操作員要不要
      專業技術？）不用」，「機械維護由專業廠商派人員來維
      護」，「並沒有（機械操作員）這個職稱」，「是被上訴
      人要求承辦人員在他的離職證明書上寫他的工作是機械操
      作員」等語，即可證實根本無被上訴人所稱有「機械操作
      員」這個職稱。故被上訴人所稱學習操作機械與從事機械
      操作云云，均不屬實！其工作內容僅為撿骨及清潔，與具
      專業技術之技工工作內容顯不相同，自無前揭87年1月5日
      勞動1字第56414號函之適用，故被上訴人請求給付資遣費
      ，顯無理由。
  (二)兩造間非定期性的僱傭契約：
    1.查臨時人員之僱用，基本上係由各任鄉長決定，此類人員
      本為上訴人依職權任用之臨時人員，既謂「臨時人員」，
      即係因臨時性工作需要而僱用之人員，本不得長期聘僱，
      依台南縣政府及所屬機關學校約僱人員僱用要點第4條之
      規定：「約僱人員之僱用期間，每次以一年為限。」；而
      臨時人員依行政院勞工委員會87年1月5日勞動1字第56414
      號函，以及原審法院函詢行政院勞工委員會所示，並無適
      用勞基法。證人即柳營殯葬管理所所長乙○○亦到庭證稱
      「臨時人員聘任時間是半年」等語。即可證明被上訴人僅
      為短期臨時人員，而非長期聘用人員。
    2.再者，台南縣政府對臨時人員亦一再告誡「臨時僱工應嚴
      加限制，不得變相長期僱用」。本件被上訴人承前鄉長愛
      護，竟任臨時人員長達15年之久，並以臨時人員類最高級
      「技術單工」計算薪資，已享有優遇竟還要求上訴人給付
      資遣費，不但與法不合，更屬無理。
    3.按「有左列情形之一者，勞工不得向雇主請求加發預告期
      間工資及資遣費：一依第十二條或第十五條規定終止勞動
      契約者。二定期勞動契約期滿離職者。」勞動基準法第18
      條定有明文。次按「當事人互相表示意思一致者，無論其
      為明示或默示，契約即為成立」民法第153條第1項定有明
      文。查本件被上訴人為臨時人員為其所不爭執之事項，且
      被上訴人為前任鄉長依其權限自行聘僱，係屬酬庸性質之
      臨時人員，並無報請縣政府同意，其所支領之薪水均來自
      鄉長得動支之業務費及一般服務費，而非預算編列之人事
      費用等情，均為客觀事實，且為被上訴人所明知。故被上
      訴人係因前鄉長之上任而任用或續聘，依習慣亦隨鄉長之
      卸任而解聘，該習慣與政務官之任用係與首長同進退、以
      及公務員之任用需經國家考試及格相同，均為社會通念，
      被上訴人不可能諉為不知。而被上訴人與上訴人成立勞動
      契約時，亦僅與前任鄉長達成意思表示合致，雇傭契約即
      為成立。本件被上訴人與前任鄉長意思表示合致時，即已
      明知其為鄉長依職權聘用之臨時人員，不可能長期留用等
      情。故應認兩造間之聘僱契約，應有以鄉長任期為其工作
      期間之默示合意。因而兩造間之勞動契約係屬定期契約無
      誤，被上訴人依勞基法第18條之規定，自不得向雇主請求
      加發預告期間工資及資遣費。
  (三)上訴人不應給付被上訴人預告期間工資：
    1.再者，依據台南縣政府之府人企字第0940230898號函轉行
      政院人事行政局94年10月19日局力字第0940065342號函「
      鄉鎮市長未連任者，94年度聘用人員、94年度約僱人員及
      臨時人員續僱至新任鄉鎮市長就職前一日（95年2月28日
      ）止」。上訴人於94年12月19日於所內公告上揭函文之內
      容，並交與被上訴人簽收後表示知悉後，本所即依上級機
      關指示辦理被上訴人離職手續，而被上訴人亦依該函文於
      95年2月28日解職，其中預告期間長達2個多月，故上訴人
      解僱被上訴人，已經合法預告被上訴人，係屬合法有據。
      原審不查，竟稱上訴人「其未經預告而終止勞動契約，依
      法應給付30日預告期間工資予被上訴人」云云，顯有重大
      違誤。
    2.被上訴人自79年9月4日至95年2月28日止，均係於上訴人
      處所擔任臨時人員，當時公部門之臨時人員尚未納入勞基
      法之適用領域，依法自無援引勞基法請求資遣費及預告工
      資之權利：
    (1)按「本法於左列各業適用之：一農、林、漁、牧業。二礦
      業及土石採取業。三製造業。四營造業。五水電、煤氣業
      。六運輸、倉儲及通信業。七大眾傳播業。八其他經中央
      主管機關指定之事業。」勞基法第3條第1項可資參照。次
      按，「指定公部門各業非依公務人員法制進用之臨時人員
      適用勞動基準法，並自中華民國九十七年一月一日生效。
      」有行政院勞委會96年11月30日勞動1字第0960130914號
      函可稽，可知行政院勞委會得依其專業，本於固有職權指
      定應適用勞基法之事業，容無疑問，是行政院勞委會於96
      年11月30日始行公佈於97年1月1日將公部門各業非依公務
      人員法制進用之臨時人員納入適用勞基法之領域，足資證
      明於97年1月1日前所有公部門之臨時人員，均無勞基法之
      適用。
    (2)查被上訴人自79年9月4日至95年2月28日止，均係擔任通
      常人無須經由任何訓練或特殊技能，即得擔任之臨時人員
      工作，有證人丙○○、丁○○、乙○○及陳新載分別於鈞
      院作證時指述甚詳，足徵被上訴人既係擔任半年一聘之臨
      時人員，自無勞基法之適用，當然不得請求資遣費與預告
      工資，至為灼然。
    (3)退步言之，縱被上訴人有勞基法之適用，惟查被上訴人既
      屬半年一聘之臨時人員，則依勞基法第17條及第18條第2
      款之規定，自無受領預告工資及資遣費之請求權。
  (四)上訴聲明：
    1.原判決廢棄。
    2.被上訴人第一審之訴駁回。
    3.第一、二審訴訟費用均由被上訴人負擔。
四、本件兩造不爭執之事項如下：
  (一)被上訴人自79年9月3日起受僱為臨時人員，擔任上訴人機關
    之單工職務，83年8月擔任農業推廣職務，嗣於87年12月份
    起擔任電腦文書打字之臨時工作人員，90年10月起被派遣至
    上訴人所經營之火葬場祿園擔任園區清潔工作並支援撿骨等
    現場工作、各項臨時交辦業務，上訴人於95年3月1日終止勞
    動契約。（原審卷7頁勞保投保資料、8頁離職證明書、36-3
    8頁職務分配表、工資清冊）
  (二)上訴人於94年12月19日依台南縣政府人企字第0940230898號
    函轉行政院人事行政局局力字第0940065342號函辦理，並以
    所行政字第0940014390號函通知上訴人所內殯葬管理所，轉
    知「臨時人員有關其僱用期限為至95年2月28日止，自95 年
    3月1日起一律解僱，各單位所需之臨時人員俟新任鄉長上任
    後另行簽辦僱用」（原審卷15-17頁），經傳閱上開公文時
    ，被上訴人曾閱覽上開公文並於公文上親筆簽名（卷(一)69頁
    ）。
  (三)被上訴人自被解僱前6個月每月所得工資為20,250元。（原
    審卷8頁離職證明書、本院卷(二)36頁筆錄參照）
  (四)依台南縣政府公報86年冬字第11期臨時技術人員之薪資可分
    為兩種：(1)臨時單工人員：支領日薪528元；月薪為15,840
    元（528×30）。(2)臨時技術單工人員：支領日薪675元；月
    薪為20,250元（675×30）。（本院卷(一)12頁）
  (五)被上訴人為配合上訴人業務資訊化處理，被上訴人於87年自
    費至南區職業訓練中心受訓（中文視窗基礎班）並取得結訓
    證書。（原審卷第37頁）
  (六)依台南縣柳營鄉公所總預算總說明（95年度）台南縣柳營鄉
    公所員額編制表，編制技工分別配置於：(一)鄉公所編制技工
    一人，(二)清潔隊編制技工一人。其中一人配置於鄉公所建設
    課內，工作內容為「路燈維護」；另外一人則配置於柳營鄉
    公所附屬機關清潔隊內，工作內容為「柳營、六甲區域性垃
    圾場內機件設備維護」。（原審卷39-45頁）
  (七)依柳營祿園工作人員職務分配表所示，被上訴人之職稱為「
    臨時技工」，職務分配為「園區清潔工作並支援撿骨等現場
    工作、各項臨時交辦業務」。（原審卷36頁）
  (八)有關臨時僱用人員是否適用勞基法，行政院勞工委員會曾有
    下列公告、函釋：
    1.87年1月5日台（87）勞動1字第56414號函（原審卷46頁）
    2.87年12月31日台（87）勞動1字第059605號公告。
    3.94年3月23日勞動1字第0940014706號函（原審卷55-60頁）
    4.95年7月3日勞動1字0950031741號函。（本院卷(一)21頁)
    5.95年8月16日勞動1字第0950036667號函。
    6.96年11月30日勞動1字0960130914號函。（卷(二)30頁）
  (九)台南縣政府於96年5月28日以府行事字第0960100448號函覆
    本院略以：職稱「技工」是屬於機關內編制內之人員，被上
    訴人曾任職上訴人期間所擔任之單工、臨時電腦技工、祿園
    撿骨工作，均為非依人事法規進用之臨時人員，並非機關編
    制內之技工。非依人事法規進用之臨時人員目前為止，除機
    關自行決定比照辦理者外，並不適用勞動基準法。（卷(一)83
    頁）
  (十)南縣政府復於96年10月8日以府勞安字第0960220018號函函
    覆本院略以：被上訴人受僱於上訴人期間擔任電腦技工及祿
    園火化場機械操作員（勞務性工作）等工作，被上訴人是否
    適用勞動基準法，請參酌行政院勞工委員會（86）勞動一字
    第037287 號函、行政院人事行政局87年局企字第022250號
    函釋、事務管理規則第328條、「加強工友管理及訓練實施
    要點」壹之二規定辦理。（卷(二)8-9頁）
五、本件兩造所爭執者，在於：(一)被上訴人是否有勞動基準法之
    適用？亦即被上訴人是否係擔任技工、駕駛人、工友及清潔
    隊員職務，或其所從事工作內容，是否與技工、駕駛人、工
    友或清潔隊員之工作內容相同？(二)兩造間是否為定期性的僱
    傭契約？(三)如認為被上訴人應適用勞動基準法，則被上訴人
    可否向上訴人請求資遣費、預告工資？數額為何？
  (一)本件是否有勞動基準法之適用：
    1.按勞動基準法第3條第3項規定：勞動基準法適用於一切勞
      雇關係。但因經營型態、管理制度及工作特性等因素適用
      勞動基準法確有窒礙難行者，並經中央主管機關指定公告
      之行業或工作者，不適用之。又勞動基準法之主管機關行
      政院勞工委員會並曾於87年12月31日以台87勞動1字第
      059605號公告公務機關之工作者，除技工、工友、駕駛人
      、清潔隊員及國會助理外，其餘工作者（包括聘用人員聘
      用條例及行政院暨所屬行政機關約僱人員僱用辦法進用之
      人員）尚不適用勞動基準法，有行政院勞工委員會95年7
      月3日勞動1字第0950031 741號函（卷(一)21頁）在卷可參
      。又依行政院勞工委員會87年1月5日勞動1字第56414號函
      所載：「查本會已於去年9月1日公告指定公務機構技工、
      駕駛人、工友及清潔隊員自87年7月1日起適用勞動基準法
      ，故凡於公務機構擔任技工、駕駛人、工友及清潔隊員，
      均應依該法規定辦理。至於按日計酬臨時僱用人員，如其
      所從事之工作與上開人員工作相同，即屬上開該等人員之
      範圍，應適用勞動基準法。」（原審卷71頁函釋）。徵之
      上開函文，主管機關行政院勞工委員會就所謂臨時僱用人
      員是否適用勞動基準法之適用範圍有所解釋。準此，於公
      務機關之工作者，如係擔任技工、駕駛人、工友及清潔隊
      員者，無論是否依據公務人員法制進用，即應適用勞動基
      準法，至於公務機關臨時僱用人員，如其所從事之工作與
      上開人員工作相同，即屬上開該等人員之範圍，亦應適用
      勞動基準法。故本件兩造間僱傭關係，有無勞動基準法之
      適用，依據上開函釋，自應以被上訴人是否係擔任技工、
      駕駛人、工友及清潔隊員職務，或其所從事工作內容，是
      否與技工、駕駛人、工友或清潔隊員之工作內容相同為斷
      。
    2.依據臺南縣政府及所屬各機關新進工友、技工甄試要點第
      3 點規定：「應試資格：工友為年滿二十歲以上，四十五
      歲以下，國民中學以上學校畢業或具有同等學歷（男性限
      役畢）。技工：除應具備前項條件外，並應具備工作所需
      之技術專長或證照。」（卷(一)14頁），參酌上開規定可知
      ，技工係指具備工作所需技術專長或證照之工友，即行政
      院「事務管理規則」所規定技術工友之通稱。查被上訴人
      係79年9月份開始受雇於上訴人擔任單工，薪資由電話管
      理人事費下支應，於83年8月份改辦理糧食生產工作，改
      由農業推廣糧食生產人事費支付，有被上訴人提出之工作
      工資清冊可參（原審卷37－38頁），至87年12月8日由鄉
      公所農業課內部簽呈將被上訴人提升為電腦技工，並經當
      時鄉長黃國安批可，有簽呈一份在卷可佐（原審卷76頁）
      ，是於87年12月8日經簽呈批可後，將被上訴人調派前往
      擔任擔任電腦文書打字工作，可見被上訴人經簽呈批可後
      ，即係擔任電腦技工職務，且所從事之工作，亦係屬具有
      技術性之工作內容無疑。又被上訴人自90年10月起由上訴
      人派遣至上訴人所經營火葬場祿園擔任撿骨工作，其職務
      分配表記載臨時技工（原審卷36頁），負責園區清潔工作
      並支援撿骨等現場工作，各項臨時交辦業務，又離職證明
      書上記載其工作性質為火化場機械操作員（原審卷8頁）
      ，可認被上訴人所從事之工作內容，具技術性而與技工相
      同。又被上訴人於87年12月8日簽呈核可提升為技工時，
      即係以臨時技工職務任用，因此自不應因機關內部之人力
      調派而受影響。因此，被上訴人之職務係為臨時技工之事
      實，可資確定。
    3.上訴人雖以技工為技術工友通稱，而技術工友之配置，行
      政院事務管理規則有所規定，而上訴人核可被上訴人擔任
      電腦技工之前，技工之編制已滿，且臨時人員雇用時是否
      為技工之職缺，係上訴人行政權範圍，應由台南縣政府認
      定；又被上訴人從事之工作並無技術性云云。然查：被上
      訴人既係臨時人員，自屬暫時之編制外人員需求，因此，
      於提升改聘當時，上訴人技工之編制是否已滿，與被上訴
      人是否係以臨時技工職務受聘無涉。再依據上開臺南縣政
      府及所屬各機關新進工友、技工甄試要點之規定可知，技
      工所需之技術專長，並不限制於某一種類，而係以聘僱機
      關之需求為依據，因此，如本件上訴人機關當初係以電腦
      文書處理需求而提升被上訴人之聘雇職務為電腦技工，其
      工作內容當屬技工無誤。又上訴人是否聘雇被上訴人為臨
      時員工、是否提升被上訴人為臨時聘雇之電腦技工，固屬
      上訴人之行政權裁量範圍，然於被上訴人之工作內容是否
      符合勞委會函釋而有無勞基法之適用，涉及事實與法令之
      函釋，本院自有權加以審查。又上訴人雖舉同在火葬場工
      作之其他人員到院證述被上訴人之工作不具技術性，然被
      上訴人之離職證明書上記載火化場機械操作員（原審卷8
      頁），其原被提升為電腦技工之聘雇，亦不因調派他單位
      而受影響，已如前述，是縱被上訴人離職前擔任之工作，
      從上訴人之觀點認不具技術性，仍不影響被上訴人工作應
      適用勞動基準法之資格。至於上訴人所提出台灣省政府70
      年2月2日70府人1字第103918號簡便行文表、台南縣各鄉
      鎮○○○○路燈增設技工員額編制表，其內容係台南縣政
      府所轄各鄉○○○○○路燈維護工作，而增加技工名額，
      該公文書內容僅能證明當年度上訴人公所增加技工名額1
      名擔任路燈維護工作，而非謂上訴人之技工，均僅從事維
      護路燈之工作。另上訴人雖以臨時技工係臨時技術單工之
      簡稱，並提出台南縣柳營鄉公所單工僱用及管理要點為證
      ，然上訴人之抗辯主張，不僅為被上訴人所否認，又上訴
      人所提出台南縣柳營鄉公所單工僱用及管理要點，亦無臨
      時技術單工之相關規定，更無臨時技術單工即係臨時技工
      之記載，故上訴人抗辯主張被上訴人係臨時技術單工，非
      任職技工職務，自不可採。
    4.綜上所述，上訴人於87年12月8日提升被上訴人為電腦技
      工，係因被上訴人有電腦文書處理之技術，而配合上訴人
      之業務上需求，日後雖調派至火化場，其亦係擔任臨時技
      工職務無誤，因此，被上訴人雖係臨時僱用人員，仍符合
      行政院勞工委員會87年12月31日台87勞動1字第059605號
      公告應適用勞動基準法之資格，因此，被上訴人主張其與
      上訴人間之勞動契約關係，有勞動基準法之適用，自屬有
      據。
  (二)本件是否定期勞動契約：
    1.按勞動基準法第9條規定：「勞動契約，分為定期契約及
      不定期契約。臨時性、短期性、季節性及特定性工作得為
      定期契約；有繼續性工作應為不定期契約。定期契約屆滿
      後，有左列情形之一者，視為不定期契約：一、勞工繼續
      工作而雇主不即表示反對意思者。二、雖經另訂新約，惟
      其前後勞動契約之工作期間超過九十日，前後契約間斷期
      間未超過三十日者。前項規定於特定性或季節性之定期工
      作不適用之。」另勞動基準法施行細則第6條第4款規定季
      節性工作係指：「係指受季節性原料、材料來源或市場銷
      售影響之非繼續性工作，其工作期間在九個月以內者，又
      如其期間超過一年者，應報請主管機關核備。」
    2.本件上訴人自79年起僱用被上訴人擔任臨時單工，至87年
      12月8日改派電腦技工，90年10月再派至火化場擔任臨時
      技工，至95年2月28日離職時，期間長達15年餘，且被上
      訴人所擔任之職務，亦係上訴人業務範圍內工作推展所需
      之勞動力，其工作應認為有繼續性，與前述臨時性、短期
      性、季節性工作之定義不合，系爭勞動契約，依本法第9
      條第1項後段、第2項規定，自為不定期契約。
    3.上訴人固抗辯該勞動契約應以鄉長任期為期限，而為定期
      契約。然被上訴人於鄉公所擔任臨時人員十幾年，期間鄉
      長因選舉已有多次更易，何以上訴人均未與被上訴人重行
      訂約或請被上訴人隨鄉長更易而離職？況勞動基準法係規
      定勞動條件最低標準之法律，勞雇雙方不得於事前合意拋
      棄該法對勞工之保護，縱可認原約定或有隨鄉長任期而離
      職，然因被上訴人繼續工作十餘年，依上開勞基法規定已
      屬不定期契約，是上訴人抗辯該契約為默示之定期勞動契
      約云云，並不足採。
  (三)有關資遣費、預告工資部分：
    本件被上訴人與上訴人間之勞動契約關係，既有勞動基準法
    之適用，又上訴人係因業務之調整，而終止兩造間之勞動契
    約，有上訴人提出之台南縣政府94年10月25日函、行政院人
    事行政局94年10月7日機關進用各類人員協調會會議記錄（
    原審卷15－17頁)可參，核屬勞動基準法第11條第4款所規定
    之雇主終止勞動契約之情形，被上訴人就終止勞動契約亦無
    異議，是被上訴人得否請求資遣費、預告工資，數額若干，
    分述如下：
    1.資遣費
    (1)按雇主依勞動基準法第11條或第13條但書終止勞動契約者
      ，對於繼續工作一定期間之勞工，每滿1年，應發給相當1
      個月平均工資之資遣費，剩餘之月數，以比例計給之，未
      滿1個月者以1個月計。勞工工作年資自受僱之日起算，適
      用本法前之工作年資，其資遣費及退休金給與標準，依其
      當時應適用之法令規定計算，當時無法令可資適用者，依
      各該事業單位自訂之規定或勞雇雙方之協商計算之。適用
      本法後之工作年資，其資遣費及退休金給與標準，依第17
      條及第55條規定計算。勞動基準法第17條、第84條之2分
      別定有明文。又行政院勞工委員會87年12月31日發文(87)
      台勞動一字第057499號函釋：「查勞動基準法第八十四條
      之二規定，勞工工作年資自受僱日起算；該法施行細則第
      五條規定適用本法前已在同一事業單位工作之年資應合併
      計算。故公務機構技工、工友曾任臨時人員之年資，如未
      有中斷之情形，於適用該法後其年資應自受僱日起算。」
      另行政院勞工委員會88年6月3日發文 (88)台勞動一字第
      022585號函釋：「．．三、關於公務機構技工、工友曾任
      不合法令規定進用及按日計酬或按件計資之臨時人員，不
      論其是否依法進用，其與公務機構間具有僱傭關係者，自
      有該法之適用，勞動契約如未有中斷之情形者，於適用該
      法後其年資應自受僱日起算，仍按本會八十七年十二月三
      十一日台八十七勞動一字第○五七四九九號函釋辦理。」
      是依勞基法第84條之2規定及行政院勞工委員會上開函釋
      ，有關資遣費計算，被上訴人之年資應自受雇日起算。上
      訴人抗辯應自87年12月8日提升為電腦技工時起算云云，
      顯與上開規定及函釋內容不符，顯不可採。
    (2)本件被上訴人自79年9月受雇，迄至95年2月28日終止勞動
      契約止，工作年資共15年5個月餘，依勞動基準法第17 條
      之計算標準，被上訴人請求給付資遣費之工作年資，應以
      15年6月計算，上訴人自應給付相當於15.5個月平均工資
      之資遣費予被上訴人，而被上訴人之月平均工資為20,250
      元，上訴人並不爭執，則依此計算，被上訴人自應給付之
      資遣費為313,875元（20250X15.5=313875）。
    2.預告期間之工資：
      雇主依勞動基準法第11條或第13條但書規定終止勞動契約
      者，對於繼續工作3年以上者之勞工、應於30日前預告之
      ，雇主未依規定預告而終止勞動契約者，應給付預告期間
      之工資，勞動基準法第16條定有明文。查本件上訴人於94
      年10月份收受台南縣政府94年10月25日函後（原審卷16頁
      ），隨即於94年12月19日發函予殯葬管理所公告周知，公
      文上並有被上訴人之簽名（原審卷15頁、本院卷(一)30頁）
      ，被上訴人對於公文上簽名之事實並不爭執（卷(一)69頁筆
      錄不爭執事項），足認上訴人於94年12月份已有通知被上
      訴人於95年3月1日起終止契約之事實，而於30日前預告之
      ，是本件被上訴人主張上訴人未依規定預告而終止勞動契
      約，請求預告工資云云，並不可採，其此部份請求不應准
      許。
六、綜上所述，被上訴人為臨時人員，其從事工作與技工相同，
    應有勞動基準法之適用，是被上訴人依勞動基準法規定，請
    求上訴人給付資遣費313,875元，及自起訴狀繕本送達翌日
    即95年8月16日起至清償日止，按年息百分之5計算之遲延利
    息，應予准許。至於預告工資部分，因上訴人已於30日前通
    知被上訴人終止契約，被上訴人請求給付預告工資20250元
    ，不應准許。原審就上開應予准許之部分，為上訴人敗訴之
    判決，經核並無違誤，上訴意旨指摘原審判決此部分不當，
    請求廢棄改判，非有理由，應予駁回。至於原審判決就不應
    准許部分，為上訴人敗訴之判決，並命上訴人應給付超過31
    3,875元及自95年8月16日起至清償日止，按週年利率百分之
    5計算之遲延利息部分，尚有未洽，上訴意旨指摘原審判決
    此部分不當，求予廢棄改判，為有理由，自應由本院將原判
    決此部分及依職權所宣告假執行均予以廢棄，改判如主文第
    2項所示。
七、兩造其餘主張及所提證據，經本院審酌結果，與本院上開論
    斷無涉或無違，爰不予一一贅述，附此敘明。
八、據上論結，本件上訴為一部有理由，一部無理由，依民事訴
    訟法第436條之1第3項、第449條第1項、第450條、第79條，
    判決如主文。
中    華    民    國    97    年    4     月    29    日
              民事第二庭    審判長法  官  楊清安
                                  法  官  陳金虎
                                  法  官  蔡孟珊
上列正本證明與原本無異。
本判決不得上訴。
中    華    民    國    97    年    4     月    29    日
                                  書記官  吳幸芳


司法院資訊處製作；財團法人民間司法改革基金會備份。
